臺灣高等法院刑事判決
110年度上易字第582號
上  訴  人  臺灣基隆地方檢察署檢察官
被      告  周璟希


上列上訴人因被告違反毒品危害防制條例案件，不服臺灣基隆地
方法院109年度易字第612號，中華民國110年1月29日第一審判決
（聲請簡易判決處刑案號：臺灣基隆地方檢察署109年度毒偵緝
字第61號），提起上訴，本院判決如下：
    主  文
上訴駁回。
    理  由
一、本件聲請簡易判決處刑意旨略以：被告甲○○前因施用毒品案
    件，經臺灣基隆地方檢察署檢察官以107年度毒偵字第34號
    為附命完成戒癮治療之緩起訴處分確定，嗣因於緩起訴前犯
    施用毒品罪，於緩起訴期間內受有期徒刑4月之宣告，為臺
    灣基隆地方檢察署檢察官以107年度撤緩字第238號撤銷上開
    緩起訴處分，並於民國107年12月21日公告，視為已接受過
    等同「觀察、勒戒」之處遇。詎其仍於撤銷公告日後之3 年
    內，基於施用第二級毒品之犯意，於109年4月11日上午10時
    2分許為警採尿回溯96小時內之某時，在基隆市○○區○○街000
    號2樓之1住處，以將第二級毒品甲基安非他命置入玻璃球內
    燒烤吸食煙霧之方式，施用甲基安非他命1次。嗣因其係列
    管毒品人口，經警通知於109年4月11日上午10時2 分許採尿
    送驗，結果呈安非他命、甲基安非他命陽性反應而查獲，因
    認被告涉犯毒品危害防制條例第10條第2項施用第二級毒品
    罪嫌。
二、按起訴之程式違背規定者，應諭知不受理之判決，並得不經
    言詞辯論為之，刑事訴訟法第303條第1款、第307條分別定
    有明文。而施用第一、二級毒品為犯罪行為，毒品危害防制
    條例第10條設有處罰規定。故施用第一、二級毒品者，本應
    科以刑罰。惟基於刑事政策，對合於一定條件之施用者，則
    依同條例第20條之規定，施以觀察、勒戒及強制戒治之保安
    處分。又109年1月15日修正公布、同年7月15日施行之毒品
    危害防制條例第20條第3項規定，犯第10條之罪於觀察、勒
    戒或強制戒治執行完畢釋放後，3年後始再犯者，不論其行
    為係在新法施行生效前或施行生效後所為（同條例第35條之
    1第1、2款參照），均應適用同條第1、2項（即應先觀察勒
    戒或強制戒治）之規定，又上開所謂「3年後再犯」，只要
    本次再犯（不論修正施行前、後）距最近1次觀察、勒戒或
    強制戒治執行完畢釋放，已逾3年者，即該當之，不因其間
    有無犯第10條之罪經起訴、判刑或執行而受影響（最高法院
    刑事大法庭109年度台上大字第3826號裁定參照）。同條例
    第35條之1第1款及第2款前段規定，該次修正施行前犯同條
    例第10條之罪之案件，於該條例施行後，偵查中，由檢察官
    依修正後規定處理；審判中，由法院或少年法院（地方法院
    少年法庭）依修正後規定處理。是犯同條例第10條第1項之
    施用第一級毒品罪、同條第2項之施用第二級毒品罪者，不
    論行為係在修正前或修正後，法院審判中之案件均應依新法
    規定處理。而同日施行之修正後同條例第23條第2項規定「
    觀察、勒戒或強制戒治執行完畢釋放後，3年内再犯第10條
    之罪者，檢察官或少年法院（地方法院少年法庭）應依法追
    訴或裁定交付審理」，已明定對同條例第10條第1項、第2 
    項所定施用毒品罪之起訴，須具備觀察、勒戒、強制戒治等
    保安處分執行完畢釋放後3年内再犯之要件，即以係以「觀
    察、勒戒或強制戒治執行完畢釋放後，3年內再犯」為其訴
    追條件，至於起訴、判刑或執行等刑事處罰執行完畢釋放後
    3 年内再犯之情形，則不屬之（最高法院109年度台上字第3
    522號、第3758號、第3777號判決意旨、109年度台上大字第
    3536號裁定參照）。
三、又毒品危害防制條例第24條第1項規定「附命完成戒癮治療
    之緩起訴處分」(下稱「附命緩起訴」）程序（109年1月15 
    日修正公布之同條項規定，尚未施行），依現行實務見解，
    犯同條例第10條第1項、第2項之施用第一級或第二級毒品罪
    者，如已完成「附命緩起訴」之戒癮治療，事實上已接受等
    同「觀察、勒戒或強制戒治」執行完畢釋放之處遇，則如於
    同條例第23條第2項所定「3年」内，再犯施用第一級或第二
    級毒品罪，顯現其再犯率甚高，原規劃之「附命緩起訴」完
    成戒癮治療制度功能無法發揮成效，已無再次接受「觀察、
    勒戒或強制戒治」處遇之必要，自應依該條例第23條第2項
    規定之相同法理，逕行追訴（提起公訴或聲請簡易判決處刑
    ），而無再依該條例第20條第1項重行聲請觀察、勒戒或強
    制戒治之必要，且此經「附命緩起訴」，應以經「附命緩起
    訴」並「完成戒癮治療」後，起算該「3年」内再犯之期間
    （最高法院109年度台非字第76號、第77號判決意旨參照)。
    參酌毒品危害防制條例第20條之立法理由，施用毒品者未完
    成「附命緩起訴」之戒癮治療，緩起訴處分後經撤銷，其緩
    起訴處分並未完成，自不得解為等同「觀察、勒戒」之處遇
    已完成，即不得認其事實上已接受等同「觀察、勒戒或強制
    戒治」執行完畢釋放之處遇，自無從依此起算3 年之再犯期
    間。
四、經查：
  ㈠被告甲○○前因施用毒品案件，經送觀察、勒戒後，認無繼續
    施用毒品之傾向，於104年6月1日執行完畢釋放出所，並經
    臺灣基隆地方檢察署檢察官以103年度毒偵字第1856號、104
    年度毒偵字第322、810號為不起訴處分確定，期間被告雖經
    臺灣基隆地方檢察署檢察官以106年毒偵字第1326、2077、2
    315號、107年度毒偵字34號為附命緩起訴處分，緩起訴期間
    自106年11月29日起至108年11月28日止，遵守或履約期間自
    106年11月29日起至 108年5月27日止，然因被告未依規定完
    成戒癮治療，即再犯施用第二級毒品案件，經檢察官以107
    年度撤緩字第81、82、238號撤銷該緩起訴處分，並以108年
    撤緩毒偵字第18號提起公訴，嗣經臺灣基隆地方法院108 年
    度基簡字第264號判處有期徒刑2月，如易科罰金，以新臺幣
    1千元折算1日並確定，有本院被告前案紀錄表在卷可佐（見
    本院卷）。
　㈡本件被告復基於施用第二級毒品之犯意，於109年4月11日上
    午10時2分許為警採尿回溯96小時內之某時，在其位於基隆
    市○○區○○街000號2樓之1住處，以將第二級毒品甲基安非他
    命置入玻璃球內燒烤吸食煙霧之方式，施用甲基安非他命1
    次犯行，業據被告於警詢及偵查中坦承不諱（見毒偵卷第11
    頁、毒偵緝卷第120頁），且被告斯時為警採尿警採集尿液
    檢體送驗結果，確呈安非他命、甲基安非他命陽性反應，有
    卷附之基隆市警察局第一分局採驗尿液通知書回執聯、勘查
    採證同意書、列管毒品人口尿液檢體採集送驗紀錄表、台灣
    尖端先進生技醫藥股份有限公司109年4月28日出具之濫用藥
    物檢驗報告在卷可稽（見毒偵卷第13、15、17、19頁)。是
    被告上開出於任意性之自白核與事證相符，可以採信，其確
    有施用第二級毒品犯行無訛。
　㈢被告於109年4月11日上午10時2分許為警採尿回溯96小時內之
    某時再犯本案施用毒品犯行，屬三犯以上，雖於107年間因
    施用毒品案件，經臺灣基隆地方檢察署檢察官為為附命完成
    戒癮治療之緩起訴處分，惟被告並未完成戒癮治療之療程即
    再次施用毒品，致該緩起訴處分經檢察官撤銷並起訴(108 
    年撤緩毒偵字第18號），揆諸前揭規定說明，此附命戒癮治
    療既無法等同「觀察、勒戒或強制戒治」之處遇，則被告本
    案施用毒品前最近一次觀察、勒戒執行完畢係於104年6月間
    ，距本案施用犯行已逾3年，本案即應再予觀察、勒戒或強
    制戒治，是檢察官提起公訴，核屬起訴違背法定程式，應依
    刑事訴訟法第303條第1款規定，判決公訴不受理。
五、原審同此認定，以被告確有施用第二級毒品之犯行，惟與其
    最近1次因施用毒品而經觀察、勒戒執行完畢相距已逾3年，
    而諭知公訴不受理，核無不合。檢察官上訴意旨略以：「毒
    品危害防制條例對於進入司法程序之戒癮治療方式，採取『
    觀察、勒戒或強制戒治』及『附命緩起訴』雙軌制，其目的在
    給予施用毒品者戒毒自新機會。『附命緩起訴』確定後，倘該
    戒癮治療尚未完成，而被告於3年內再犯施用第一級或第二
    級毒品者，其事實上已接受等同『觀察、勒戒』處遇，顯見再
    犯率甚高，原規劃之制度功能已無法發揮成效，自得依毒品
    危害防制條例第23條第2項規定之相同法理，逕行提起公訴
    ，無再依毒品危害防制條例第20條第1項規定重為聲請觀察
    、勒戒之必要，否則若被告心存僥倖，有意避險，選擇對其
    較有利之戒癮治療，若有再犯，又可規避直接起訴規定，自
    與法律規範目的有悖，參照最高法院104年度第2次刑事庭會
    議決議、105年度台上字第1363號、106年度台非字第149號
    、第181號、第220號、107年度台非字第121 號、108年度台
    非字第28號判決。本件被告甲○○前因施用第二級毒品案件，
    經檢察官為附命戒癮治療之緩起訴處分確定，被告既經緩起
    訴處分確定，復於3年內再犯本案，揆諸前開說明，本件被
    告施用毒品之行為無再經觀察、勒戒或強制戒治之必要，而
    應依法訴追。原判決逕諭知不受理判決，自有未洽。爰請求
    將原判決撤銷，更為適法判決等語。」，指摘原判決不當。
    然查：原審已詳敘明於被告前因施用毒品案件，經臺灣基隆
    地方法院裁定送觀察、勒戒後，認無繼續施用毒品之傾向，
    於104年6月1日執行完畢釋放出所，並經臺灣基隆地方檢察
    署檢察官以103年度毒偵字第1856號、104年度毒偵字第322
    、810號為不起訴處分確定；又被告復因施用毒品案件，經
    臺灣基隆地方檢察署檢察官以106年毒偵字第1326、2077、2
    315號、107年度毒偵字34號為附命完成戒癮治療之緩起訴處
    分，因被告未依規定完成戒癮治療再次施用毒品，經撤銷緩
    起訴並以108年撤緩毒偵字第18號提起公訴，且經臺灣基隆
    地方法院以108年度基簡字第264號判決有期徒刑2月（得易
    科）確定在案，揆諸前揭說明，此附命戒癮治療既無法等同
    「觀察、勒戒或強制戒治」之處遇，則被告本案施用毒品前
    最近一次觀察、勒戒執行完畢係於104年6月間，距本案施用
    犯行已逾3年，即不得另提起刑事追訴，應再予觀察、勒戒
    或強制戒治，是檢察官就此部分提起公訴，核屬起訴違背法
    定程式，應判決公訴不受理，法院無庸依職權裁定觀察、勒
    戒。檢察官就本件犯行自得依職權決定聲請觀察、勒戒或戒
    癮治療，不因案件繫屬在本次毒品危害防制條例修法施行前
    、後而異。故檢察官之上訴，為無理由，應予駁回，且不經
    言詞辯論為之。
據上論斷，應依刑事訴訟法第368條、第372條，判決如主文。
中　　華　　民　　國　 110　　年　　 3　　月　　17　　日
　　　　　　　　　刑事第十七庭  審判長法　官  鄭水銓
　　　　　　　　　　　　　　　　　    法　官  李世華 
　　　　　　　 　 　　　　　　　　　　法　官  黃雅芬
以上正本證明與原本無異。
不得上訴。
                                      書記官  鄭雅云
中　　華　　民　　國　　110 　年　　3 　　月　　19　　日